最高法院刑事判決　　　　　　　　　　　　　　　　八十七年度台非字第一六五號
　　上 訴 人　最高法院檢察署檢察總長
　　被　　告　乙○○
　　　　　　　甲○○
右上訴人因被告等詐欺案件，對於台灣高等法院台南分院中華民國八十七年二月十七
日第二審確定判決（八十六年度上易字第二七二六號，自訴案號：台灣台南地方法院
八十六年度自字第二三八號）認為違法，提起非常上訴，本院判決如左：
    主  文
原判決撤銷，由台灣高等法院台南分院依判決前之程序更為審判。
    理  由
非常上訴理由稱：「一本件原判決理由指依中興銀行台南分行民國八十六年七月二十
九日八六興南催字第一四○號函檢附之六九九帳號往來對帳單認定被告之公司分別在
八十五年八月十六日及同年十月十八日退票，足證在本件交易之前新一強化塑膠股份
有限公司（以下簡稱新一公司）財務已陷於困境云云（原判決第四頁第三行至第六行
）。惟查：依卷附中興銀行支票存款往來對帳單，新一公司在八十五年八月十六日及
同年十月十八日並無退票紀錄，且觀諸該二日，更兌現支票多張，金額高達新台幣（
下同）一千四百三十一萬八千元（參見一審卷第五九、六三頁），足見新一公司未有
如原判決所指在本件交易之前，新一公司財務已陷於困境，況中興銀行前函亦載明新
一公司自八十六年一月二十七日才開始退票，同年二月二十五日始列為拒絕往來戶（
見一審卷第五四頁），原判決此部分理由，顯與卷存證據不相符合，而有證據上理由
矛盾之違法。二原判決事實指被告乙○○、甲○○二人共同基於意圖為新一公司不法
所有之概括犯意，推由甲○○負責執行詐欺之行為，所持理由係以『被告乙○○、甲
○○分別為新一公司之負責人及進口部經理，業據渠等二人供明。且被告甲○○係經
理為公司之高級幹部，自對公司之營運狀況必多所瞭解，已難事後推諉不知情新一公
司之財務已陷窘境，且其職司本件交易之進口ＰＶＣ塑膠粉，與身為董事長之被告乙
○○對於上開自訴人與新一公司達成之交易必多所參與，亦據自訴人指訴甚詳，參以
上開第一筆交易之ＰＶＣ塑膠粉並無進口到岸，被告甲○○卻向長虹公司之總經理吳
肇瑩訛稱：該批貨已在美國裝船，可能係船期延誤，沒有問題，稍後一定可以交貨等
語，致吳肇瑩陷於錯誤而分別再於八十六年及同年三月間簽訂兩次買賣契約並交付五
百餘萬元之支票以支付貨款，此亦據證人吳肇瑩於偵查中指證明確，均足徵被告等二
人有犯意聯絡及行為分擔甚明』（見原判決第六頁）。惟查：被告甲○○曾就此部分
於八十六年十二月十八日提出調查證據兼辯護狀（見原審卷第三十五頁以下）中一之
１、２表明『其雖係新一公司進口部經理，但實際上僅為單兵作戰，對新一公司財務
之運作無法知悉』，所稱已得新一公司董事長即被告乙○○之證明，其前揭調查證據
兼辯護狀中一之１、２、３就新一公司於八十四年後半年，自國外高價購進塑膠原料
，嗣因原料價格暴跌以及新一公司為和進汽車公司倒帳二千餘萬元暨新一公司受銀行
五億餘元鉅額貸款利息負擔等各節詳為說明其並無詐欺之犯意並說明其非財務主管，
不知其公司被和進汽車公司倒帳二千餘萬元，亦不知公司與銀行間借貸之詳情。原審
均不予調查，即以臆測之詞推定其犯行，有違刑事訴訟法第一五四條『犯罪事實應依
證據認定之。無證據不得推定犯罪事實』規定。再上開調查證據兼辯護狀中二之５中
已就原訂傳真買賣契約與自訴人公司所提出之買賣契約之異同，以及系爭三筆交易，
新一公司已經交貨及準備交貨詳為列表說明，以證明其與長虹公司簽定系爭三筆交易
傳真買賣契約時，其交貨日均未屆至（註：系爭三筆交易，原訂傳真買賣契約之訂約
日期分為11.８12.1.；交貨日期依序為八十六年一月十五日及八十
六年一月三十日各一○○ＴＯＮ，八十六年二月中旬八十六年三月份），交貨日
期既均未屆至，則被告毋庸向長虹公司總經理吳肇瑩訛稱，第一筆交易之ＰＶＣ塑膠
粉已在美國裝船，可能係船期延誤，沒有問題，稍後一定可以交貨等語之必要，從而
自訴人自無因而陷於錯誤再於八十六年及同年三月間簽訂兩次買賣契約之問題（註：
此處應為八十五年十二月十一日及八十六年一月十一日）。再被告甲○○於前開調查
證據兼辯護狀一之４及二之５中，已明『本件自訴人公司所提出之買賣契約書係新
一公司在八十六年一月二十七日發生退票後，自訴人公司財務經理陳飛龍始於八十六
年一月三十一日至新一公司要求新一公司配合辦理，以自訴人公司向銀行申請止付作
業之權宜措施，與原訂傳真買賣契約書之訂約日期及交貨日期均不同』，原審法院本
就買賣契約書及傳真買賣契約書之差異傳訊陳飛龍到庭調查，以了解被告所言是否屬
實。又上開調查證據兼辯護狀中一之４後段曾載明：『被告甲○○向自訴人公司所收
取之預付貨款支票，於收取後，即交回新一公司財務部門，此有繳款書（參見原審卷
第五九至六二頁）足憑，至新一公司有無以被告甲○○所收取之預付貨款支票向銀行
貼現，乃新一公司財務部門之權責，與被告甲○○無干，原確定判決犯罪事實欄認定
被告甲○○與乙○○「共同」持向銀行貼現，與事實不合』，共同被告乙○○亦表示
被告甲○○未持收取之預付貨款支票去貼現，原審就此有利於被告之證據未予調查。
又未於判決內說明其不必調查之理由，自有應於審判期日調查之證據未予調查之違法
。三案經確定，且對被告等不利，爰依刑事訴訟法第四百四十一條、第四百四十三條
之規定，提起非常上訴，以資救濟。」云云。
本院按有罪之科刑判決，須將認定之犯罪事實詳記於事實欄，於理由內逐一說明其憑
以認定之證據，使兩相一致，方為合法，若認定之事實與卷內之證據不相適合，即屬
證據上理由矛盾，其判決當然違背法令。原判決事實認定被告等明知新一公司自八十
五年起已週轉困難，財務陷於困境，竟共同基於意圖為該公司不法所有之概括犯意…
…等情，理由內亦謂被告之公司帳戶支票於八十五年八月十六日、十月十八日分別退
票，足見在本案交易前，公司財務陷於窘困云云。惟依卷附中興銀行台南分行函稱該
公司支票於八十六年一月二十七日開始退票，同年二月二十五日公告為拒絕往來戶，
所附存款往來對帳單，新一公司於八十五年八月十六日及十月十八日並無退票紀錄，
且二日均兌現支票多張（第一審卷第五十四頁、五十九頁、六十頁、六十三頁），原
判決所認定之事實及理由，均與卷證資料不符，而有判決理由矛盾之違法。復按依法
應於審判期日調查之證據，未予調查，致適用法令違誤，而顯然於判決有影響者，該
項確定判決，即屬違背法令。被告等在原審迭次辯稱：新一公司與自訴人間之交易，
均以傳真方式簽約，並分次交貨，本件三次交易實分別於八十五年十一月八日、十二
月十一日、八十六年一月十一日簽約，定八十六年元月份、二月中旬、三月份交貨（
原審卷第四十六頁至第四十八頁），被告等亦於八十六年一月份交貨八十公噸，其餘
並已定貨準備交付（同卷第四十頁），後因一時退票，致無法辦理贖單及繼續開狀，
而無法交貨，自訴人公司財務經理陳飛龍乃要求依其備妥格式簽立合約，俾便辦理止
付作業各等語，提出雙方往來紀錄表、原契約、自訴人所提契約、信用狀等證件影本
為證（同卷第四十四頁以下），則實際之簽約、交貨日期為何，被告等確否定貨準備
交付，攸關其等是否行詐，原審就此未為任何調查，復未說明被告等所提有利之證據
，如何不足採信，遽為判決，自有應於審判期日調查之證據未予調查之違法，且顯然
於判決有所影響，亦屬判決違背法令。非常上訴意旨執以指摘，洵有理由，且因證據
尚待調查，有維持被告審級利益之必要，應將原判決撤銷，由原審法院依判決前之程
序更為審判，以資救濟。
據上論結，應依刑事訴訟法第四百四十七條第一項第一款前段、第二項，判決如主文
。
中      華      民      國    八十七    年      六      月      四      日
                              最高法院刑事第九庭
                                  審判長法官  謝  家  鶴
                                        法官  羅  一  宇
                                        法官  花  滿  堂
                                        法官  陳  世  淙
                                        法官  劉  介  民
      右正本證明與原本無異
                                              書  記  官
中      華      民      國    八十七    年      六      月      九      日
